臺灣新竹地方法院刑事判決　　　　　　　　95年度易字第68號
公　訴　人　臺灣新竹地方法院檢察署檢察官
被　　　告　丁○○
選任辯護人　唐永洪律師
　　　　　　呂理胡律師
上列被告因偽造文書案件，經檢察官聲請以簡易判決處刑（93年
度偵續字第49號），本院認不宜以簡易判決處刑，改依通常程序
審理，判決如下：
    主  文
丁○○無罪。
    理  由
一、公訴意旨略以：緣告訴人丙○○與乙○○為夫妻關係，丙○○係清朝嘉慶年間鍾兆星所創辦「香堂」寺廟之第8代傳
    人，「香堂」傳下大批廟產，其中包括坐落新竹縣關西鎮
    ○○○段101之1地號等126筆土地（丙○○是否為「香堂
    」寺廟財產之管理人，仍在行政爭訟程序繫屬中）。丙○○
    於民國90年2月15日以「祭祀公業香堂掌積祀」、「祭祀
    公業香堂」及「祭祀公業公號香堂」之管理人名義，向
    新竹縣竹北地政事務所（下稱竹北地政事務所）申請就「香
    堂」所有之上開土地辦理管理者變更及書狀補給登記，被
    告丁○○明知上開126筆土地中，如附表所示之7筆土地之權
    利書狀已公告作廢，竟基於使公務員登載不實之犯意，於90
    年2月23日，持如附表所示之7筆已公告作廢之土地所有權狀
    向竹北地政事務所行使，並以書面異議申稱前述土地所有權
    狀並未遺失（惟經函詢之結果，附表編號7所示之土地所有
    權狀確已遺失），使竹北地政事務所因此駁回丙○○書狀補
    給之申請，足生損害於丙○○及地政機關地籍管理之正確性
    。因認被告丁○○涉犯刑法第214條明知為不實之事項，而
    使公務員登載於職務上所掌之公文書罪嫌等語（更正後之之
    公訴意旨見本院95年5月23日準備程序筆錄）。
二、按被告未經審判證明有罪確定前，推定其為無罪；又犯罪事
    實應依證據認定之，無證據不得認定犯罪事實；再檢察官就
    被告犯罪事實，應負舉證責任，並指出證明之方法；不能證
    明被告犯罪者，應諭知無罪之判決，刑事訴訟法第154條、
    第161條第1項、第301條第1項分別定有明文。次按認定被告
    有罪之事實，應憑證據，如未能發現相當之證據，或證據不
    足以證明，自不能以推測或擬制之方法，以為裁判之基礎；
    且認定犯罪事實所憑之證據，其為訴訟上之證明，須達於通
    常一般人均不致有所懷疑，而得確信其為真實之程度者，始
    得據為有罪之認定，倘其證明尚未達到此一程度而有合理之
    懷疑存在時，尚難為有罪之認定基礎；苟積極證據不足以為
    不利於被告事實之認定，即應為有利於被告之認定，更不必
    有何有利之證據（最高法院30年上字第816號、40年臺上字
    第86號、76年臺上字第4986號判例意旨參照）。
三、公訴人認被告丁○○涉有刑法第214條之使公務員登載不實
    事項於公文書罪嫌，係以告訴人丙○○、乙○○之指訴、竹
    北地政事務所90年3月1日第66號土地登記案件駁回通知書、
    93年5月28日竹地所登媛字第930002874號函及被告之供述等
    為其主要論據。訊據被告丁○○固坦認有於上揭時、地，持
    已公告作廢之如附表所示之7筆土地所有權狀正本，以書面
    向竹北地政事務所聲明異議，竹北地政事務所之承辦人員並
    駁回告訴人丙○○書狀之聲請等情，惟堅詞否認有何使公務
    員登載不實犯行，辯稱：附表所示之土地權狀是伊收藏的東
    西，告訴人丙○○也知道，還去公告作廢並申請補發，伊知
    道後才去聲明異議，所提出來的權利書狀都是真正，並沒有
    使公務員登載不實等語。辯護人辯護意旨略以：「香堂」
    寺廟係新埔鎮公所依新竹縣政府36年雨戊府民社字第22364
    號令代為管理，於37年2月18日成立香堂管理委員會，該
    委員會並於38年1月13日依新埔鎮公所指示選定當時擔任新
    北里里長之被告擔任「香堂常務管理人」，掌理該寺廟一
    切財產事務迄今，其持有寺廟之土地所有權狀，乃屬合法有
    權之持有，被告雖以書狀向竹北地政事務所聲明異議，並提
    出土地權利書狀正本，惟此僅係被告對「香堂」寺廟遺失
    權狀與否之意見，至於其陳述是否正確，應由公務員自為判
    斷，證人甲○○亦證述告訴人丙○○與被告就「香堂」寺
    廟土地之私權爭執已有數十年，本件有就告訴人丙○○以公
    號香堂為權利人所提出之變更申請與地政事務所留存之原
    始資料為實質審查，發現土地權狀絕大部分未遺失，而部分
    雖已作廢，仍然屬於未遺失之權狀，且告訴人丙○○所提之
    權利人名義，與權利書狀所表示之土地原始登記人名義不符
    ，而駁回告訴人丙○○之申請，顯見本件被告異議書所載之
    事實與其所提出之權利書狀並無任何不實之事項，並無使公
    務員登載不實等語。經查：
（一）按刑法第214條所謂使公務員登載不實事項於公文書罪，
      需一經他人之聲明或申報，公務員即有登載之義務，並依
      其所為之聲明或申報予以登載，而屬不實之事項者，始足
      構成，若其所為聲明或申報，公務員尚需為實質之審查，
      以判斷其真實與否，始得為一定之記載者，即非本罪所稱
      之使公務員登載不實，最高法院73年台上字第1710號判例
      可資參照。
（二）證人即審核本件申請土地變更登記之竹北地政事務所課員
      甲○○於本院行交互詰問時具結證述：「（有人向地政事
      務所書狀補給時，會審核什麼？）審核申請人身分資料、
      及登記資料、地籍資料登記與名字是否相符，按書面審核
      ，以申請人提出的證明文件與我們電腦的登記資料是否相
      符。以本件為例，就是審核祭祀公業香堂與電腦資料權
      利人的名稱是香堂，是否相符，我認為這兩件的名稱不
      相符，而且本件有好幾個名稱。」、「（有人對書狀補給
      聲明異議，並且提出類似權狀的東西，你會作如何的審核
      ？）確認權狀真偽，與登記地籍資料是否相符，最重要就
      是辨識權狀的真實性。」、「（職務上會把申請人與異議
      人通知來詢問權狀是否遺失？）以本件為例，系爭產權已
      經爭執好幾十年，原則上我們會請他們表示意見，假如對
      方沒有異議，就不會提出相關文件，但是本件被告有提出
      相關文件聲明異議，我們當然就不會准予登記。因為被告
      權狀沒有掉，我們有規定權狀沒有掉，就不可以補發。」
      、「（你從事地政審核工作期間，是否發現有人持偽造權
      狀進來申請登記？）有。」、「（所以你們也會審核權狀
      的真假嗎？）會。」、「（除了核對權狀字號、姓名、地
      號等與電腦地籍資料是否相符外，你們還會判斷申請人提
      出的權狀正本是否是偽造的？）是的。」、「（如何判斷
      ？）這是職業上機密，我們會對權狀上的暗記，以及核發
      權狀的地政機關歷任的主管，是不是與事實相符。」、「
      （以被告異議時所提出的權狀形式上是真是假？）是真的
      。」等語（見本院卷第57、58、60、64頁），復經檢察官
      要求本院提示竹北地政事務所93年5月27日北地所媛字第
      0930002874號函（見93年度偵字第1124號偵查卷第51頁）
      所稱「漏未查知權利書狀已公告作廢」之字句，並詰問證
      人職務上是否應審核權利書狀已公告作廢，證人答以：一
      般個案，如果有人來申請補發權狀，應該要審核權狀是不
      是已經公告作廢，本件被告拿權狀來，核對權狀的名字、
      地號與電腦登記資料是否相符，當時權狀很多，而且這個
      案件更來更去爭執了十幾年，因此漏未發現等語（見本院
      卷第58至60頁）。
（三）又被告與告訴人就「香堂」廟產之糾紛已纏訟十數年，
      迭經民事、刑事及行政爭訟程序，除據被告與告訴人自承
      在卷，並有台灣省政府89年府訴二字第122437號再訴願決
      定書、本院81年度易字第312號刑事判決、台灣高等法院
      84年度上更（一）字第294號民事判決及最高行政法院95
      年度裁字第02199號裁定影本各1份在卷為憑（見91年度他
      字第54號偵查卷第84、85頁、205至218頁、本院卷第77至
      85頁），衡情，地政機關職掌不動產變更登記之業務，此
      攸關財產權利之變動，在面對爭執未休之情形，於審核上
      勢必十分謹慎，且證人甲○○係依法執行職務之公務員，
      與兩造並無特殊情誼或怨隙，其就本件受理登記申請後之
      審核情形所為之證詞，應堪採信。是被告提出土地之所有
      權狀聲明異議，其真實性如何，猶待地政事務所之承辦人
      員為實質審查後確認，縱其中如附表所示7筆土地之權利
      書狀已公告作廢，依前揭判例，實與「使公務員登載不實
      」之構成要件尚有未合。
（四）再告訴人丙○○除申請補發權利書狀外，並申請辦理管理
      人名義之變更登記，而由竹北地政事務所分別以竹北字第
      016640、016630收件字號受理，惟因告訴人丙○○管理之
      「祭祀公業香堂掌積祀」、「祭祀公業香堂」、「祭
      祀公業公號香堂」與登記名義人「香堂」名義不符，
      且寺廟香堂管理人即被告於90年2月23日檢附該126筆土
      地所有權狀（含業經註銷之如附表所示之7筆土地所有權
      狀）以書面提出異議，竹北地政事務所爰依當時土地登記
      規則第50條第3款及第51條第1項第2、4款規定（修正後依
      序為土地登記規則第56條第3款及第57條第1項第2、4款）
      ，就申請人與土地登記名義人不符部分，竹北地政事務所
      於90年2月20日以第317號書面通知告訴人補正，因逾期未
      補正，而於90年3月26日以第86號函駁回告訴人登記之申
      請，至被告以有效之土地所有權狀119筆提出異議部分，
      則以依法不應登記為由，於90年3月1日以第66號函駁回書
      狀補給登記之申請等情，有竹北地政事務所95年7月10日
      北地所登媛字第0950003975號函暨其所附土地登記申請書
      、土地登記案件補正通知書稿、駁回通知書稿等存卷可查
      （見本院卷第23、24頁及外放證物袋），證人甲○○並於
      本院審理時證述：原則上在審核權狀的申請案時就有審核
      到權利主體名稱不同，但是針對補發權狀的申請案，因為
      審核過程中被告已經來異議，地政事務所就直接駁回，回
      函給告訴人時就只有告知有人異議，針對補發權狀的申請
      案，若沒有人提出異議，因為權利主體對不到，地政機關
      也是不能准等語（見本院卷第63、64頁），亦與上開函覆
      所稱「就告訴人申辦香堂所有之新埔鎮○○○○段大北
      坑小段1號等126筆土地管理者變更及書狀補給登記案論之
      ，因告訴人丙○○管理之「祭祀公業香堂掌積祀」、「
      祭祀公業香堂」及「祭祀公業公號香堂」與登記名義
      人「香堂」名義不符，得否准其申請登記，應以該地需
      先申辦土地登記名義人更正登記為前提，而非以被告有無
      檢具土地所有權狀提出異議為依據。退步言，如告訴人丙○○無從證明其為香堂之代表人，縱被告未檢具土地所
      有權狀提出異議，該案「香堂掌積祀、祭祀公業香堂
      及祭祀公業公號香堂與登記名義人香堂名義不符」之
      補正事項，亦因逾期未能補正而應予駁回登記之申請。」
      之意旨互核相符（見本院卷第24、25頁），是被告向竹北
      地政事務所提出土地所有權狀聲明異議，其中固有如附表
      所示之7筆土地所有權狀已經公告作廢，惟告訴人所據以
      申請變更登記之權利主體名稱，既與原登記名義人不符，
      而地政機關亦因告訴人逾期未能補正依法予以駁回，即與
      被告是否提出已公告作廢之土地所有權狀聲明異議無涉，
      尚難謂被告提出已公告作廢如附表所示之7筆土地所有權
      狀聲明異議之行為，對於告訴人丙○○之權利及地政機關
      地籍管理之正確性足生損害。
（五）末按申請土地所有權狀或他項權利證明書補給時，應由登
      記名義人敘明其滅失之原因，檢附切結書或其他有關證明
      文件，經登記機關公告三十日，並通知登記名義人，公告
      期滿無人提出異議後，登記補給之，土地登記規則第155
      條第1項定有明文；此之所謂公告，僅在使權利關係人，
      對於遺失補發有異議者，應在公告期間，提出有關確實證
      明，向地政事務所提出異議，必公告期滿，無人異議後，
      始得補給之，被告在法定公告之30日內依法即有權提出異
      議，此段期間均為地政機關之審查階段，尚未完成書狀之
      補給及登記，此亦據證人甲○○於本院審理時結證在卷（
      見本院卷第57頁），是本件地政機關承辦人員於公告程序
      未完成前即因被告提出異議而駁回告訴人丙○○之申請並
      以書面通知告訴人丙○○，並未在其職務上所掌之土地登
      記謄本等公文書或電磁紀錄為任何註記，核與刑法第214
      條使公務員登載不實罪之構成要件尚屬有間，即難遽以該
      罪相繩。
（六）從而，地政機關之承辦人員於公告之異議期間，就被告提
      出之土地所有權狀真偽已為實質審查，復因告訴人丙○○
      據以申請登記之權利主體名稱與原權利主體名稱不符逾期
      未予補正，而駁回告訴人丙○○之申請，並未為任何不實
      之登載，再再均與刑法第214條使公務員登載不實罪之構
      成要件不合，尚難僅憑被告聲明異議所提出之土地所有權
      狀中，有如附表所示之7筆土地所有權狀已公告作廢等情
      ，即遽指被告構成刑法第214條使公務員登載不實文書罪
      。綜上所述，公訴人引為被告犯罪證據之資料，容有合理
      之懷疑性存在，致本院無從為有罪之確信。此外，復查無
      其他積極事證足認被告丁○○確有公訴意旨所指之使公務
      員登載不實犯行，揆諸前揭說明，自應為被告無罪之諭知
      。
據上論斷，應依刑事訴訟法第452條、第301條第1項，判決如主
文。
本案經檢察官葉乃瑋到庭執行職務。
中　　華　　民　　國　　96　　年　　12　　月　　28　　日
                  刑事第五庭審判長法  官  吳靜怡
                                  法  官  楊麗文
                                  法  官  蔡欣怡
以上正本證明與原本無異。
如不服本判決應於收受本判決後10日內向本院提出上訴書狀，上
訴書狀應敘述具體理由。上訴書狀未敘述上訴理由者，應於上訴
期間屆滿後20日內補提理由書狀於本院 (均須按他造當事人之人
數附繕本 )「切勿逕送上級法院」。
中　　華　　民　　國　　96　　年　　12　　月　　28　　日
                                  書記官  劉怡芳
附表：
┌──┬─────────────────┐
│編號│土    地    座    落   位    置   │
├──┼─────────────────┤
│ 1  │新竹縣關西鎮○○○段101之1地號    │
├──┼─────────────────┤
│ 2  │新竹縣關西鎮○○○段101之2地號    │
├──┼─────────────────┤
│ 3  │新竹縣關西鎮○○○段102地號       │
├──┼─────────────────┤
│ 4  │新竹縣關西鎮○○○段102之2地號    │
├──┼─────────────────┤
│ 5  │新竹縣關西鎮○○○段103之1地號    │
├──┼─────────────────┤
│ 6  │新竹縣關西鎮○○○段103之3地號    │
├──┼─────────────────┤
│ 7  │新竹縣新埔鎮○○○段120地號       │
└──┴─────────────────┘
